臺灣士林地方法院民事判決
                                      110年度訴字第649號
原      告  台新國際商業銀行股份有限公司
法定代理人  尚瑞強  
訴訟代理人  吳昌遠  
            鍾德暉  
            劉佩聰  
            陳意婷  
            梁文昀  
被      告  余瑞玢  
            余瑞瑛  
上列當事人間代位請求分割共有物事件，本院於民國110年11月1
5日言詞辯論終結，判決如下：
    主  文
被繼承人余民宗、余賴宛玉所遺分別如附表一、二所示之遺產，
應予分割如附表一、附表二「分割方法」欄所示。
訴訟費用由原告負擔三分之一，餘由被告余瑞玢、余瑞瑛各負擔
三分之一。
    事  實  及  理  由
一、原告起訴主張其為訴外人余朝盈之債權人，因余朝盈怠於行
    使請求其繼承被繼承人余民宗而取得公同共有物之分割請求
    權，伊爰依民法第242條、第1164條規定代位余朝盈行使權
    利，並請求就坐落臺北市○○區○○段0○段000地號土地(應有部
    分10分之1)暨其上同段00000號建物即門牌號碼臺北市○○區○
    ○路00巷00弄0○0號2樓房屋，按各繼承人應繼分比例各4分之
    1，分割為分別共有。嗣於本件訴訟進行中，發現余民宗之
    繼承人之一即訴外人余賴宛玉死亡，余賴宛玉並未拋棄對余
    民宗之繼承權，且余民宗之遺產亦非僅有上開土地及建物，
    而變更其聲明為：㈠被繼承人余民宗所遺如附表一所示之遺
    產，應依附表三所示比例分割為各繼承人分別共有。㈡被繼
    承人余賴宛玉所遺如附表二所示之遺產應依附表三所示應繼
    分比例分割為各繼承人分別共有。核屬基於同一基礎事實，
    為訴之聲明追加及擴張，且經被告余瑞玢、余瑞瑛(下合稱
    被告2人)同意(見本院卷第362頁)，核與民事訴訟法第255條
    第1項第1、2、3款規定相符，應予准許。
二、原告主張：余朝盈積欠伊現金卡及信用卡帳款債務本金新臺
    幣(下同)54萬9,818元未清償。余朝盈與被告2人、余賴宛玉
    共同繼承被繼承人余民宗所遺如附表一所示遺產而公同共有
    ，每人應繼分比例各1/4。嗣余賴宛玉於109年10月2日死亡
    ，余賴宛玉遺有如附表二所示遺產，由余朝盈及被告2人共
    同繼承而公同共有，每人應繼分比例各1/3。如附表一、二
    所示遺產均尚未分割，且繼承人間無法達成分割協議。余朝
    盈怠於行使上開公同共有之遺產分割請求權，伊為保全其債
    權，依民法第242條、第1164條規定，代位余朝盈訴請分割
    被繼承人余民宗、余賴宛玉分別所遺如附表一、附表二所示
    之遺產等語。並聲明：㈠被繼承人余民宗所遺如附表一所示
    之遺產，應依附表三所示比例分割為各繼承人分別共有。㈡
    被繼承人余賴宛玉所遺如附表二所示之遺產應依附表三所示
    應繼分比例分割為各繼承人分別共有。
三、被告2人則以：伊同意將余民宗、余賴宛玉所遺之遺產，按
    各繼承人之應繼分比例分割為分別共有等語，資為抗辯。
四、查，余民宗於109年7月13日死亡，其繼承人有余賴宛玉、余
    朝盈及被告2人，余民宗遺有如附表一所示之遺產由余賴宛
    玉、余朝盈及被告2人繼承而公同共有，每人應繼分比例各1
    /4；嗣余賴宛玉於109年10月2日死亡，余賴宛玉遺有如附表
    二所示之遺產(除附表二編號1至3所示之遺產外，余賴宛玉
    之遺產亦含其繼承自余民宗附表編號4至11所示之遺產，應
    繼分比例1/4)，余賴宛玉之繼承人有余朝盈及被告2人，每
    人應繼分比例各1/3，有遺產稅申報書2份、戶籍謄本、除戶
    戶籍謄本、余民宗之繼承系統表、余賴宛玉之繼承系統表可
    稽(見本院卷第96至121頁、第140至162頁)，且為兩造所不
    爭執，堪信為真實。又原告主張余朝盈積欠其現金卡及信用
    卡債務本金54萬9,818元乙節，業據其提出本院債權憑證為
    證(見本院卷第15至16頁)，且為被告2人所不爭執，堪認原
    告確為余朝盈之債權人。
五、按債務人怠於行使權利時，債權人因保全債權，得以自己之
    名義，行使其權利；又繼承人有數人時，在分割遺產前，各
    繼承人對於遺產全部為公同共有。繼承人得隨時請求分割遺
    產，民法第242 條前段、第1151條、第1164條前段分別定有
    明文。是繼承人欲終止其間之公同共有關係，惟有以分割遺
    產之方式為之。所謂「得隨時請求分割」，依同法第829 條
    及第830條第1項規定觀之，自應解為包含請求終止公同共有
    關係在內，俾繼承人之公同共有關係歸於消滅而成為分別共
    有，始不致與同法第829 條所定之旨趣相左，庶不失繼承人
    得隨時請求分割遺產之立法本旨。復按繼承人自繼承開始時
    ，除本法另有規定外，承受被繼承人財產上之一切權利、義
    務，民法第1148條第1 項前段亦有明定。是繼承人於繼承開
    始後，其對遺產之權利，性質上即為具有財產價值之權利，
    遺產分割請求權，係在繼承之事實發生後，基於繼承權而發
    生，因繼承取得之財產，可供清償債務人之債務，應得依民
    法第242條代位行使。查，本件被代位人即余朝盈對原告負
    有債務尚未清償，已如前述，於余民宗、余賴宛玉死亡後，
    余朝盈及被告2人因繼承而取得如附表一、二所示遺產而公
    同共有，因繼承人未達成遺產分割協議或訴請分割，致原告
    無法就余朝盈可分得之遺產為取償，須俟公同共有關係消滅
    後，始得對余朝盈分得部分取償，且附表一、二所示遺產無
    不能分割之情形，亦無不分割之約定，惟因余朝盈怠於行使
    遺產分割請求權，致原告無法就其分得部分取償，則原告為
    保全其對余朝盈之債權，當得依民法第242條規定，代位行
    使余朝盈之遺產分割請求權，而對其他共有人即被告2人請
    求分割被繼承人余民宗、余賴宛玉分別所遺如附表一、二所
    示遺產。
六、又按公同共有物分割之方法，依民法第830條第2項規定，準
    用分別共有物分割之規定即以原物分配或變賣分割為之；而
    將遺產之公同共有關係終止改為分別共有關係，性質上亦屬
    於分割遺產方法之一。又裁判分割共有物訴訟，為形式之形
    成訴訟，究依何種方式為適當，法院有自由裁量之權，並應
    斟酌當事人之聲明、共有物之性質、經濟效用及全體共有人
    之利益等情事公平決之，不受當事人聲明之拘束，惟應斟酌
    共有人之利害關係、共有物之性質、價格及利用效益等情事
    ，以謀分割方法之公平適當。查本院斟酌如附表一編號1、2
    及附表二編號1、2所示之建物及土地，乃同一棟建物中其中
    第二層樓之房屋暨坐落土地(本院卷第58至59頁之土地建物
    查詢資料),又附表一編號3為建物，而繼承人將遺產之公同
    共有關係終止，變更為分別共有關係，性質上自屬分割遺產
    方法之一，並審酌該土地及建物之經濟效用及共有人之利益
    等情事，且兩造均同意依應繼分比例分割為分別共有，又余
    賴宛玉繼承自余民宗之遺產，因余賴宛玉死亡，而由余朝盈
    、被告2人再轉繼承，故認如附表一所示遺產之分割方法應
    由全體尚生存之繼承人即余朝盈及被告2人，每人各按應繼
    分比例1/3，分割為分別共有為適當。且附表一編號4至10為
    存款、編號11為股票，亦以按公同共有應繼分比例分配取得
    ，則余民宗所遺如附表一所示遺產，依附表一「分割方法」
    欄所示分割方法為分割。而余賴宛玉所遺如附表二所示之遺
    產則如附表二「分割方法」欄所示分割方法為分割。
七、從而，原告依民法第242條、第1164條規定，代位余朝盈請
    求分割余民宗、余賴宛玉分別所遺之遺產，為有理由，應予
    准許，爰分割各如附表一、二「分割方法」欄所示。
八、本件事證已臻明確，兩造其餘攻擊或防禦方法及所用之證據
    ，經本院斟酌後，認為均不足以影響本判決之結果，爰不逐
    一論列，併此敘明。
九、末按因共有物分割、經界或其他性質上類似之事件涉訟，由
    敗訴當事人負擔訴訟費用顯失公平者，法院得酌量情形，命
    勝訴之當事人負擔其一部，民事訴訟法第80條之1 定有明文
    。而代位分割遺產之訴，係由原告以自己名義主張代位權，
    以保全債權為目的而行使債務人之遺產分割請求權，原告與
    被告之間實屬互蒙其利。是以，原告代位余朝盈提起本件分
    割遺產之訴雖有理由，惟本院認關於訴訟費用之負擔，以由
    全體繼承人各按其法定應繼分比例負擔(即各負擔1/3)，較
    屬公允，而原告之債務人即余朝盈應分擔部分即由原告負擔
    之，爰諭知訴訟費用之負擔如主文第2項所示。
十、據上論結，本件原告之訴為有理由，依民事訴訟法第80條之
    1，判決如主文。　　
中　　華　　民　　國　　110 　年　　11　　月　　29　　日
                  民事第三庭法  官  陳月雯
以上正本係照原本作成。
如對本判決上訴，應於判決送達後20日內向本院提出上訴狀，若
委任律師提起上訴者，應一併繳納上訴審裁判費，否則本院得不
命補正逕行駁回上訴。
中　　華　　民　　國　　110 　年　　11　　月　　29　　日
                            書記官  劉雅萍

附表一：被繼承人余民宗之遺產　　　　　　　　　　　　　　
編號 遺產 分割方法 備註  1 臺北市○○區○○段○○段00000號建號建物(即門牌臺北市○○區○○路00巷00弄0○0號2樓(權利範圍全部) 由余朝盈、余瑞玢、余瑞瑛，按每人應繼分比例各1/3，分割為分別共有。 余民宗死亡時，余朝盈、余瑞玢、余瑞瑛、余賴宛玉均為余民宗之繼承人，嗣余賴宛玉死亡，余賴宛玉繼承余民宗遺產部分，再轉由余朝盈、余瑞瑛、余賴宛玉繼承，故余朝盈、余瑞玢、余瑞瑛應繼分比例為每人各1/3。  2 臺北市○○區○○段○○段000地號土地(權利範圍10分之1) 由余朝盈、余瑞玢、余瑞瑛，按每人應繼分比例各1/3，分割為分別共有。   3 新北市○○區○○○00○0號4樓房屋(權利範圍8500之2) 由余朝盈、余瑞玢、余瑞瑛，按每人應繼分比例各1/3，分割為分別共有。   4 聯邦商業銀行士東分行定期存款新臺幣50萬元 由余朝盈、余瑞玢、余瑞瑛按每人應繼分比例各1/3，分割為分別共有。   5 聯邦商業銀行士東分行活期儲蓄存款新臺幣138萬9,955元 由余朝盈、余瑞玢、余瑞瑛，按每人應繼分比例各1/3，分割為分別共有。   6 陽信銀行蘭雅分行活期儲蓄存款新臺幣1萬9,155元 由余朝盈、余瑞玢、余瑞瑛，按每人應繼分比例各1/3，分割為分別共有。   7 陽信銀行蘭雅分行定期存款新臺幣29萬7,000元 由余朝盈、余瑞玢、余瑞瑛按每人應繼分比例各1/3，分割為分別共有。   8 陽信銀行蘭雅分行定期存款新臺幣20萬元 由余朝盈、余瑞玢、余瑞瑛，按每人應繼分比例各1/3，分割為分別共有。   9 陽信銀行蘭雅分行定期存款新臺幣30萬元 由余朝盈、余瑞玢、余瑞瑛按每人應繼分比例各1/3，分割為分別共有。   10 中華郵政股份有限公司士林蘭雅郵局活期儲蓄存款新臺幣5,526元 由余朝盈、余瑞玢、余瑞瑛，按每人應繼分比例各1/3，分割為分別共有。   11 陽信銀行股票1179股 由余朝盈、余瑞玢、余瑞瑛，按每人應繼分比例各1/3，分割為分別共有。  
　　　　　　　　　　　　　　
附表二：被繼承人余賴宛玉之遺產　　　　　　　　　　　　　
編號 遺產 分割方法 備註  1 臺北市○○區○○段○○段00000號建號建物(即門牌臺北市○○區○○路00巷00弄0○0號2樓(權利範圍全部)應繼分比例1/4 業已分割如附表一編號1所示 至附表一編號4至11所示之余民宗遺產，余賴宛玉亦繼承應繼分比例1/4，因再轉繼承，故此部分之遺產業已分割如附表一編號4至11所示。  2 臺北市○○區○○段○○段000地號土地(權利範圍10分之1)應繼分比例1/4 業已分割如附表一編號2所示。   3 新北市○○區○○○00○0號4樓房屋(權利範圍8500之2)應繼分比例1/4 業已分割為如附表一編號3所示。  

附表三 各繼承人繼分比例
被繼承人余民宗  被繼承人余賴宛玉    合計 繼承人姓名 應繼分比例 再轉繼承 應繼分比例  余朝盈   1/4     1/3 余瑞玢   1/4     1/3 余瑞瑛   1/4     1/3 余賴宛玉   1/4 余朝盈    1/3    余瑞玢    1/3    余瑞瑛    1/3